【裁判字號】    91,訴,1299
【裁判日期】    920416
【裁判案由】    偽造文書等
【裁判全文】
臺灣臺北地方法院刑事判決                        九十一年度訴字第一二九九號
    公  訴  人  臺灣臺北地方法院檢察署檢察官
    被      告  甲○○
                乙○○
右列被告等因偽造文書等案件，經檢察官提起公訴（九十一年度偵字第五四二九號、
第二一五六二號），本院判決如左：
    主  文
甲○○連續行使偽造私文書，足以生損害於公眾及他人，累犯，處有期徒刑陸月，如
易科罰金，以參佰元折算壹日。
乙○○共同連續以詐術得財產上不法之利益，處有期徒刑肆月，如易科罰金，以參佰
元折算壹日。
扣案之變造乙○○國民身分證上甲○○照片壹張沒收。
    事  實
一、甲○○曾因違反麻醉藥品管理條例及藥事法案件，經本院於民國八十五年十月九
    日以八十五年度訴緝字第三二二號分別各判處有期徒刑七月，應執行有期徒刑一
    年確定，原應於八十六年九月十一日執行完畢，嗣因假釋付保護管束提前於同年
    七月三十一日出監，假釋期滿未經撤銷，以已執行完畢論；又因妨害自由及偽造
    文書等案件，經本院於九十一年四月三十日以九十一年度訴緝字第四０號分別判
    處有期徒刑五月、三月，如易科罰金均以三百元折算一日，嗣於同年六月三日確
    定後，於同年六月六日易科罰金執行完畢（此部分不構成累犯）。
二、甲○○與乙○○為朋友關係，於八十九年十二月間某日，因乙○○酒醉而由甲○
    ○與之共同搭乘計程車送其返家，乙○○不慎將外套遺忘在該部計程車上，而甲
    ○○當時因他案遭發佈通緝中，為取得身分證件加以行使並規避警方查緝，竟意
    圖為自己不法之所有，利用將前開衣物帶回家中暫時保管之機會，將乙○○當時
    置於外套口袋內之國民身分證一張侵占入己，旋即於不詳時間，在其位於台北市
    大安區○○街一０八巷一號三樓之住處內，將上開乙○○國民身分證換貼自己之
    照片加以變造，足以生損害於乙○○及戶政主管機關對於國民身分證管理之正確
    性。嗣甲○○因欲避免支付個人就診之醫療費用，竟意圖為自己不法之所有，與
    乙○○共同基於詐欺得利之概括犯意聯絡，先後於九十年間及九十一年間某日，
    分別在乙○○位於台北市○○路及敦化南、北路之任職公司內，向乙○○借得九
    十年度及九十一年度之全民健康保險卡各一張，連續於如附表所示之日期，持上
    開變造之乙○○國民身分證及全民健康保險卡，至福濱診所或財團法人國泰綜合
    醫院（下稱國泰醫院），以乙○○之名義，辦理國泰醫院掛號證，並填具前開診
    所及醫院之診療記錄單、病歷、急診護理評估表、急診病歷、急診護理記錄等書
    面資料，以表示係乙○○填寫上開資料之意而偽造私文書後，持向不知情之福濱
    診所及國泰醫院之醫療及行政人員掛號就診，均足以生損害於乙○○、福濱診所
    、國泰醫院及中央健康保險局對於醫療業務及全民健康保險業務管理之正確性，
    並使前開業務人員均誤認甲○○為乙○○本人而為其掛號看診，再向中央健康保
    險局請領診療之保險給付費用，致中央健康保險局陷於錯誤，誤以被保險人乙○
    ○確有前揭就診事實，而給付福濱診所及國泰醫院如附表所示之醫療費用計達新
    台幣五千七百六十五元，甲○○因此獲得免付上開醫療費用自付金額之財產上不
    法利益。嗣於九十一年三月十二日上午十時三十分許，甲○○因另案遭通緝經警
    搜索其前開住處當場查獲，並扣得上揭變造之乙○○國民身分證、全民健康保險
    卡及國泰醫院掛號證各一張，始知上情。
三、案經台北市政府警察局信義分局報告及台灣台北地方法院檢察署檢察官自動檢舉
    偵查起訴。
    理  由
一、右揭犯罪事實，業據被告甲○○、乙○○二人於警訊、偵查及本院審理時均坦承
    不諱，被告二人供述互核均屬相符，並有前開變造之乙○○國民身分證、全民健
    康保險卡及國泰醫院掛號證各一張扣案可稽，另有補發後真正之乙○○國民身分
    證影本一張、中央健康保險局台北分局九十一年七月十一日健保北門字第０九一
    ００二二八四二號函檢附中央健康保險局對象門診就醫記錄明細表、福濱診所診
    療記錄單、國泰醫院病歷、急診護理評估表、急診病歷、急診護理記錄影本等件
    在卷可參，足資擔保被告二人之上開自白確與事實相符，本件事證明確，被告二
    人之犯行均堪認定，應予依法論科。
二、核被告甲○○所為，係犯刑法第三百三十七條侵占離本人所持有之物罪、同法第
    二百十六條、第二百十二條行使變造特種文書罪、同法第二百十六條、第二百十
    條行使偽造私文書罪、同法第三百三十九條第二項詐欺得利罪。另核被告乙○○
    所為，則係犯刑法第三百三十九條第二項詐欺得利罪。起訴書就被告甲○○侵占
    乙○○國民身分證部分雖認其係犯同法第三百二十條第一項之竊盜罪，惟公訴人
    業於審判期日就前開部分之犯罪事實及所犯法條更正為同法第三百三十七條侵占
    離本人所持有之物罪並據以論告，本院自毋庸就此再予變更起訴法條，附此敘明
    。被告甲○○與乙○○二人間就詐欺得利部分，有犯意之聯絡及行為之分擔，為
    共同正犯。被告甲○○利用不知情之福濱診所及國泰醫院醫療及行政人員為其掛
    號就診後向中央健康保險局請領診療之保險給付費用，因此獲得免付上開金額之
    財產上不法利益，則為間接正犯。其變造特種文書及偽造私文書之低度行為，分
    別為其行使變造特種文書及行使偽造私文書之高度行為所吸收，均不另論罪。被
    告甲○○多次行使變造特種文書、行使偽造私文書及其與被告乙○○多次共同詐
    欺得利之犯行，時間相隔非遠，方法均屬無殊，觸犯構成要件相同之罪名，顯係
    基於概括犯意為之，均應依連續犯之規定論以一罪，並加重其刑。被告甲○○於
    就診時出示變造乙○○身分證、全民健康保險卡、掛號證並填寫病歷資料等私文
    書加以行使，其各次所為行使變造特種文書及行使偽造私文書之犯行，係以一行
    為觸犯數罪名，為想像競合，應從一重以行使偽造私文書罪處斷。又被告甲○○
    於本院訊問時業已供承其於侵占被告乙○○之國民身分證後，雖未告知該身分證
    為其所侵占持有之事實，但曾以電話詢問被告乙○○是否可將身分證借予其看病
    使用等語，此部分供述亦與被告乙○○所陳相符（見本院九十一年十二月二十七
    日、九十二年二月二十六日訊問筆錄），足見被告甲○○侵占被告乙○○國民身
    分證目的之一即係意欲持以作為就診時掛號使用，是被告甲○○所犯侵占離本人
    所持有之物罪、連續行使偽造私文書罪與連續詐欺得利罪三項罪名間，均有方法
    目的之牽連關係，應從一重以連續行使偽造私文書罪處斷。查被告甲○○曾因違
    反麻醉藥品管理條例及藥事法案件，經本院於八十五年十月九日以八十五年度訴
    緝字第三二二號分別各判處有期徒刑七月，應執行有期徒刑一年確定，原應於八
    十六年九月十一日執行完畢，嗣因假釋付保護管束提前於同年七月三十一日出監
    ，假釋期滿未經撤銷；又因妨害自由及偽造文書等案件，經本院於九十一年四月
    三十日以九十一年度訴緝字第四０號分別判處有期徒刑五月、三月，如易科罰金
    以三百元折算一日，嗣於同年六月三日確定後，於同年六月六日易科罰金執行完
    畢（妨害自由及偽造文書等部分不構成累犯）等情，有台灣高等法院被告全國前
    案紀錄表一份在卷可憑，其於受有期徒刑之執行完畢後，五年以內再犯本件有期
    徒刑以上之罪，為累犯，應依刑法第四十七條規定加重其刑。爰審酌被告二人前
    開犯罪之動機、目的、手段、所生危害及犯後坦承犯行，態度良好等一切情狀，
    分別量處如主文所示之刑，並均諭知易科罰金之折算標準。末查，扣案之變造乙
    ○○國民身分證上甲○○照片一張，為被告甲○○所有供其犯罪所用之物，業據
    被告甲○○供承在卷，爰依刑法第三十八條第一項第二款之規定宣告沒收。
據上論斷，應依刑事訴訟法第二百九十九條第一項前段、刑法第二十八條、第五十六
條、第二百十六條、第二百十條、第二百十二條、第三百三十九條第二項、第三百三
十七條、第五十五條、第四十七條、第四十一條第一項前段、第三十八條第一項第二
款、罰金罰鍰提高標準條例第一條前段、第二條，判決如主文。
本案經檢察官吳建輝到庭執行職務。
中      華      民      國    九十二    年      四      月      十六    日
                                    臺灣臺北地方法院刑事第七庭
                                        法  官    邱光吾
附表：
┌───────────┬───────────┬────────────
│    就  醫  日  期    │     就  醫  處  所   │  全民健康保險給付金額
│    （民    國）      │                      │      （新  台  幣）
├───────────┼───────────┼────────────
│  九十年五月三十日    │     福  濱  診  所   │        五三二元
├───────────┼───────────┼────────────
│  九十年六月五日      │     福  濱  診  所   │        三七一元
├───────────┼───────────┼────────────
│  九十年六月九日      │     國  泰  醫  院   │        五八０元
├───────────┼───────────┼────────────
│  九十年六月二十日    │     福  濱  診  所   │        五三二元
├───────────┼───────────┼────────────
│  九十年七月十日      │     國  泰  醫  院   │        五二一元
├───────────┼───────────┼────────────
│  九十年十月十六日    │     福  濱  診  所   │        五三二元
├───────────┼───────────┼────────────
│  九十年十一月十五日  │     福  濱  診  所   │        五三二元
├───────────┼───────────┼────────────
│  九十年十二月十七日  │     福  濱  診  所   │        五三二元
├───────────┼───────────┼────────────
│  九十年十二月十九日  │     國  泰  醫  院   │        四四五元
├───────────┼───────────┼────────────
│  九十一年二月二十七日│     福  濱  診  所   │        三九六元
├───────────┼───────────┼────────────
│  九十一年三月五日    │     福  濱  診  所   │        三九六元
├───────────┼───────────┼────────────
│  九十一年三月六日    │     福  濱  診  所   │        三九六元
└───────────┴───────────┴────────────
如不服本判決，應於判決送達後十日內，向本院提出上訴狀。
右正本與原本無異。
                                        書記官    劉英芬
中      華      民     國     九十二    年      四      月      十七    日
附錄本案論罪科刑法條全文：
刑法第三百三十七條
意圖為自己或第三人不法之所有，而侵占遺失物、漂流物或其他離本人所持有之物者
，處五百元以下罰金。
刑法第二百十二條
偽造、變造護照、旅券、免許證、特許證及關於品行、能力、服務或其他相類之證書
、介紹書，足以生損害於公眾或他人者，處一年以下有期徒刑，拘役或三百元以下罰
金。
刑法第二百十條
偽造、變造私文書，足以生損害於公眾或他人者，處五年以下有期徒刑。
刑法第二百十六條
行使第二百十條至第二百十五條之文書者，依偽造、變造文書或登載不實事項或使登
載不實事項之規定處斷。
刑法第三百三十九條
意圖為自己或第三人不法之所有，以詐術使人將本人或第三人之物交付者，處五年以
下有期徒刑、拘役或科或併科一千元以下罰金。
以前項方法得財產上不法之利益或使第三人得之者，亦同。
前二項之未遂犯罰之。


司法院資訊處製作；財團法人民間司法改革基金會備份。
